臺中高等行政法院判決
　　　　　　　　　　　　　　　　　　 94年度簡字第00193號
原　　　告　台灣報業股份有限公司
代　表　人　甲○○
訴訟代理人　丁○○
被　　　告　臺中市政府
代　表　人　乙○○
訴訟代理人　丙○○
　　　　　　戊○○
上列當事人間因菸酒管理法事件，原告不服行政院新聞局中華民
國94年9月6日聞訴字第0940008493號訴願決定，提起行政訴訟，
本院判決如下︰
　　主  文
原告之訴駁回。
訴訟費用由原告負擔。
　　事  實
原告於民國（下同）93年10月31日出版發行之「台灣日報」第20
版「消費情報站」，刊登「康師傅米酒第一好」酒類廣告，未明
顯標示「飲酒過量，有害健康」或其他之警語，違反菸酒管理法
第37條及同法施行細則第14條規定，被告依同法第55條第2項規
定，據以核處原告罰鍰新台幣（下同）10萬元，並命違規廣告應
立即改正。原告不服，提起訴願，亦遭決定駁回，遂提起本件行
政訴訟，茲將兩造訴辯意旨陳述於下：
一、原告起訴意旨略以：
    (一)被告以原告系爭內容之版面配置位置，明顯載有「廣告專
      線：00000000轉687」為處分之理由之一，顯屬誤會。查
      上開廣告專線，為原告台北地區之總機電話，該廣告專線
      之刊載，乃便利欲刊登廣告之廠商或廣告代理商聯絡原告
      之用，並非委刊廣告廠商為酒之廣告或促銷的聯絡電話。
      被告竟疏於查證，即錯將該「廣告委刊專線」之刊登，率
      爾定位為「廣告版面」，並以「菸酒管理法」處分，與事
      實顯不相符。後經原告訴願後，被告於94年2月15日府新
      行字第0940025510號答辯書承認系爭電話確係原告接受商
      業廣告之聯絡電話，與是否為「廣告版面」無涉。可證，
      被告於處分前，確實疏於查證，即率爾主觀認定系爭版面
      為「廣告版面」，其處分自是不當之行政處分。被告既已
      查證清楚，並承認系爭電話確係原告接受商業廣告之聯絡
      電話，該「系爭版面」並非「廣告版面」，因此，被告以
      「廣告版面」所為之處分，其處分基礎顯受動搖，惟被告
      及訴願決定機關一再漠視此事實，執意維持原處分與訴願
      決定，該處分自為無效或得撤銷之處分。
    (二)被告另以原告系爭內容第2段刊載「康師傅米酒歡迎各界
      踴躍訂購，並邀請‧‧‧，意者請洽：0000-000000陳總
      經理」為由，認定原告刊載該則訊息內容不無促使閱聽人
      購買之「意圖」，符合「菸酒管理法」第37條「酒之廣告
      或促銷」之構成要件。惟查：
      1.被告固有刊載系爭訊息內容之事實，但系爭訊息內容係
        置於第20版「消費情報站」內，該「消費情報站」主要
        在報導消費、工商新聞，藉由消費新聞的詳盡報導，讓
        讀者清楚知悉最新之產品內容、流行趨勢與優惠措施等
        消費訊息，此由原告發行之「台灣日報」第20版「消費
        情報站」報導之六則消費、工商新聞內容，即可證明。
        因此，系爭報導確實屬於「消費新聞」而非被告所認定
        之「廣告」，並無疑義。
      2.至於消費訊息、「消費新聞」內容報導的詳盡，間接引
        起閱讀者購買之意圖或甚而實際購買報導之商品，乃是
        任何「消費新聞」甚至「新聞報導」皆可能引起之間接
        效果。故不能導果為因的認為，閱讀者依「消費新聞」
        或一般的「新聞報導」購買報導的商品時，即毫無限制
        的將該「消費新聞」或「新聞報導」認定為商品「廣告
        」，而強以「菸酒管理法」中有關「廣告」之規定相繩
        。
      3.原告對「消費新聞」之報導內容，亦如同其他政治、社
        會、財經等新聞報導一樣，須力求真實、詳盡與完整，
        因而系爭「消費新聞」報導內容涉及被報導事件相關之
        人、事、地、物，不惟在所難免，而且更是報導「消費
        新聞」所應報導的重點與內容，不可不謂「天經地義」
        。如被告強制要求「消費新聞」，一定要「隱姓埋名」
        ，一定不能詳盡的報導「人、事、地、物」，或一定不
        能引起任何之附帶、間接效果，那所有的「消費新聞」
        ，甚至「新聞報導」，才可不被歸類為被告所謂的「廣
        告」而無觸法之虞，被告認事用法之荒謬與不當，即可
        想見。
      4.被告原處分書說明理由四認定，原告系爭訊息內容不無
        促使閱聽人購買之「意圖」，惟經原告訴願說明後，被
        告於94年2月15日府新行字第0940025510號答辯書改稱
        ，原告有為特定業者酒類產品「促銷」之「嫌」，應屬
        酒類廣告之性質。被告從認定原告有促使閱聽人購買之
        「意圖」，之後改稱原告僅有促銷之「嫌」而無促銷之
        「意圖」，既然只有促銷之「嫌」，即不構成酒之「廣
        告」或「促銷」，惟被告卻仍執意處分，其處分自屬違
        法、不當，應為無效或得撤銷之處分。
    (三)有關原告刊登系爭之「康師傅米酒第一好」，是否該當為
      「消費新聞」或「廣告」，特分別說明如下﹕
      1.被告於93年12月13日以府新行字第0930206038號函原告
        ，就系爭「康師傅米酒第一好」之「廣告」陳述意見，
        原告因確信該系爭報導為「消費新聞」，非屬促銷或廣
        告之刊載，隨即於93年12月20日以台行人字第0039號函
        覆被告在案。
      2.「菸酒管理法」第37條規定：「酒之廣告或促銷，應明
        顯標示『飲酒過量，有害健康』或其他警語」，另「菸
        酒管理法施行細則」第13條第1項規定：「該法所稱之
        廣告，指利用電視、廣播、影片、幻燈片、報紙、或其
        他方法，可使不特定多數人知悉其宣傳內容之傳播」。
        按菸酒管理法及其施行細則固對廣告之方式有所規範與
        定義，惟並非毫無限制的擴張到只要於傳播媒體刊載、
        報導或刊登（必然使不特定多數人知悉）任何酒的訊息
        ，即該當「菸酒管理法」所規範的「酒」的廣告。亦即
        ，見諸大眾傳播業者的「新聞報導」、「工商報導」、
        「消費新聞」、「廣告」等有關「酒」的刊載或報導，
        固然可使不特定多數人知悉其宣傳內容，但不能也不該
        將可能產生相同「結果」的刊載或報導，即「倒果為因
        」的認為有此「結果」的刊載或報導，皆是「廣告」，
        而以「菸酒管理法」相繩。被告適用法律之謬誤與不當
        ，其處分自屬無效。
      3.次查，被告以系爭訊息內載有業者聯絡電話、鼓勵訂購
        及其他類似廣告的文字，作為判斷是否為廣告之依據，
        如無類此資訊，即從寬認定為工商或消費訊息而未予核
        罰；又稱傳播媒體以新聞報導之形式，而其內容係以招
        徠訴求為主要作用時，雖無廣告主亦未收取廣告費，仍
        不能謂非廣告。惟，被告對系爭聯絡電話的疏於查證、
        錯誤認定，已如前述。且被告所稱「類似」廣告文字，
        究非「廣告」文字可比擬，其間之差距，有時天差地別
        ，被告以有無「類此」資訊做為判斷是有為「廣告」之
        標準，除原告前已說明被告係以「倒果為因」的錯誤認
        定外，其將「類似廣告的文字」認定為「廣告」的法律
        依據為何？被告至今尚無法自提出說明。至於被告所謂
        「無廣告主亦未收取廣告費，仍不能謂非廣告」，更是
        與現況不符，茲再詳述如下：「菸酒管理法」及其施行
        細則並未對「廣告」下有定義，而被告亦於答辯書自承
        現行法令對消費、工商「新聞」與「廣告」未有嚴格區
        分。此即表示「消費新聞」與「廣告」絕非相同，當然
        屬不同的法律概念並有不同的構成要件，在法無明確授
        權時，被告自不得擅斷，自為認定。被告必須依法行政
        ，在「菸酒管理法」中只針對「廣告」有明文之處分規
        定，並不及於「消費新聞」；縱法規規範不明確而有解
        釋之必要，被告在解釋上也要傾向對人民有利之解釋，
        絕對不能做出超越文字的解釋，否則任憑被告擴大解釋
        ，就是濫用行政權，超越行政權，其處分自屬無效。按
        「美國行銷協會」是闡釋「廣告」定義的權威機構，該
        協會對「廣告」的定義為：所謂「廣告」，是由被確認
        的廣告主，在付費的條件下，對一項觀念、商品或服務
        ，所進行的傳播及促進活動。依此定義，被告所稱「有
        無聯絡資訊、鼓勵訂購」，只是認定是否為「廣告」的
        條件之一，而原告刊載系爭「消費新聞」，雖有聯絡資
        訊、類似鼓勵訂購等文字，卻無「確認的廣告主」與「
        付費」等條件，自與「廣告」的定義不符。「消費新聞
        」既非「廣告」，被告卻以「廣告」法規處分，其適用
        法律，自屬不當。不但如此，原告依多年來的實務經驗
        ，除確信系爭內容非屬「廣告」外，其他大眾傳播媒體
        對「消費新聞」非屬「廣告」，亦皆持相同看法，從被
        告因本案遭受處分前，幾乎所有的「消費新聞」對於「
        酒」的報導或刊載，無一例外的未加註警語即可證明。
        甚而，現仍有大多數大眾傳播媒體，對於「消費新聞」
        有關酒的相關報導，仍未加註警語，更可證明，被告違
        背多數「實務見解」與「經驗法則」之認定，其違法與
        不當，顯而易見。
    (四)次查，「菸酒管理法」及其施行細則並未對「廣告」下有
      定義，而被告亦於答辯書自承現行法令對消費、工商「新
      聞」與「廣告」未有嚴格區分。然被告擅將消費、工商「
      新聞」視為「廣告」，對原告遽下處分，其適用法律，顯
      有不當，特再舉「藥事法」、「醫療法」中有關「藥物廣
      告」、「醫療廣告」之規定，以為佐證。
      1.依「藥事法」第68條第1項第3款、「醫療法」第61條第
        1項第5款規定：「藥物廣告或醫療廣告不得藉採訪或報
        導為宣傳」係對「藥物廣告」或「醫療廣告」不得藉採
        訪或報導為宣傳之明文禁止規定，違反者，對「廣告主
        」並有相對應之罰則。準此，「菸酒管理法」既未對「
        廣告」方式下定義，對「酒」的「廣告」亦無類似「藥
        事法」或「醫療法」有明文禁止不得藉採訪或報導為宣
        傳之規定。既然法無明文禁止，縱「廣告主」係藉採訪
        或報導為宣傳，被告亦不得於法無明文禁止時，即擅自
        認定消費、工商「新聞」為「廣告」而處分「廣告主」
        ，更何況是進一步處分原告，此其一。
      2.退一步言，縱被告非要比附援引「藥事法」或「醫療法
        」中有關「藥物廣告」或「醫療廣告」不得藉採訪或報
        導為宣傳之規定而處分，其處分對象亦應完全比照「藥
        事法」或「醫療法」規定，以「廣告主」為處分對象，
        而非傳播業者之原告，此其二。
      3.其次，依「藥事法」第70條規定：「採訪報導或宣傳，
        其內容暗示或影射醫療效能者，視為醫療廣告」，然遍
        查「菸酒管理法」及其施行細則，並未有明文類似規定
        ，亦即規定藉「消費、工商新聞」報導「酒」的訊息者
        ，視為「酒」的「廣告」。因此，被告所謂的「版面配
        置」、「業者聯絡資訊」或者「鼓勵訂購」、「招徠訴
        求」等認定或視為「酒」的「廣告」標準，無非是憑空
        杜撰且與「菸酒管理法」規定相違之不當處分。
    (五)被告以「菸酒管理法」第55條第2項規定「電視、廣播、
      報紙‧‧‧違反第37條規定播放或刊載酒廣告者，由新聞
      主管機關處新台幣10萬元以上50萬元以下罰鍰」，並以原
      告未依同法第37條「酒之廣告或促銷，應明顯標示『飲酒
      過量，有害健康』或其他警語」之規定，核處原告10萬元
      整之罰鍰。退萬步言，縱原告系爭工商或消費「新聞」係
      屬被告所謂之「廣告」，被告以「菸酒管理法」第37條為
      處分之依據，亦有不當。亦即，被告係機械式的將所有「
      酒」的廣告或促銷皆納入處分之規範，而不分不同「酒類
      」間之差別，一體適用該法而為處分，實有違誤。按「菸
      酒管理法施行細則」第3條將「酒」分為啤酒類、水果釀
      造酒類、穀類釀造酒類、其他釀造酒類、蒸餾酒類、再製
      酒類、料理酒類、酒精類與其他酒類，對於「酒」之廣告
      或促銷應明顯標示「飲酒過量，有害健康」或其他警語，
      其所函攝之「酒」，應只指啤酒類、水果釀造酒類、穀類
      釀造酒類、其他釀造酒類、蒸餾酒類，而不應及於再製酒
      類、料理酒類與酒精類，其中尤以料理酒類及酒精類中之
      非食用酒精，更不能等同其他飲用酒類應標示「飲酒過量
      、有害健康」或其他警語來規範。因為一但料理酒類或非
      食用酒精之廣告或促銷，將其納入規範，勢必產生「料理
      酒類」或「非食用酒精」之廣告或促銷標示著「飲酒過量
      ，有害健康」等與實際情況及一般人之常識、經驗認知顯
      有出入之荒謬現象。亦即菸酒製造業者、進口業者、販賣
      業者及電視、廣播、報紙等大眾傳播業者，甚至一般的消
      費大眾，其經驗法則應是：「料理酒類」就是供烹飪、料
      理之用；「非食用酒精」本來就非供食用，如何可能將「
      料理酒類」或「非食用酒精」當成其他一般「酒」類一樣
      而直接飲用，甚而「飲酒過量」。因此，原告所刊載系爭
      消費、工商「新聞」，縱遭被告認定為「酒」類廣告或促
      銷，亦應系爭「料理酒類」排除在外，不以「菸酒管理法
      」管理，以免得出「料理酒類」或「非食用酒精」加註「
      飲酒過量，有害健康」此荒謬且怪異之警語。此由「菸酒
      管理法」第4條第1項後段規定「但經中央主管機關依有關
      法律或法規命令認屬藥品之酒類製劑，不以酒類管理」，
      能得出「相同之事物，應為相同之處理；不同之事物，應
      為不同之處理」的法律通用原則。
    (六)被告未依「行政程序法」所為之行政處分，依該法第111
      條第7款規定：「其他具有重大明顯之瑕疵者之行政處分
      ，其處分自為無效之行政處分。」茲再詳述如下﹕
      1.「行政程序法」第37條規定﹕「行政機關應依職權調查
        證據，不受當事人主張之拘束，對當事人有利及不利事
        項一律注意」。被告對於原告為行政處分前，雖已依「
        行政程序法」第102條規定，函請原告依限提出陳述意
        見，惟並未向所謂的「廣告」委託人查證。蓋被告既然
        不採信原告所提系爭「消費新聞」非屬「廣告」之刊載
        或促銷之陳述時，此時最重要之所謂「廣告」委託人之
        陳述，即具有相當之證據力。因為，如屬「廣告」之刊
        載，自應具有「廣告」所應具有之委刊單或發票等證據
        ，進而當可得出系爭「消費新聞」非屬「廣告」之正確
        判斷。被告應依職權調查而疏於調查或故意不調查，對
        所謂的「廣告主」未予處分或未依權責移送相關機關處
        分，是否有何利益關係？原告不願妄加揣測。但被告行
        政程序嚴重瑕疵，係屬「行政程序法」第111條第7款「
        具有重大明顯瑕疵者」之行政處分，其處分自屬無效。
      2.次查，被告以「菸酒管理法」對於違反該法之「酒」的
        「廣告」，並未規定應先行宣導或先函告違規單位才得
        以處分，固非無見，原告亦知之甚詳。問題在於被告於
        94年2月15日答辯書辯稱「已於93年4月12日以府新行字
        第09300564972號函請原告於刊載涉及酒類廣告之際，
        應依菸酒管理法相關規定加註相關警語，是原告指被告
        未充分宣導該法，並採先行警語使其知悉防範即予核罰
        云云，顯與事實不符」。實則，被告上開答辯，係企圖
        誤導訴願機關而為不實之說明，特再進一步說明如下：
        (1)「菸酒管理法」對於違反該法之「酒」的「廣告」，
          被告確實得依該法直接處分，殆無疑義。惟原告系爭
          「消費新聞」與「廣告」確實不同（依一般經驗法則
          與原告之確信）或至少不完成相同（依被告相關答辯
          聲明），因此才有被告所謂的已採先行警告使原告知
          悉防範。所以，對於非單純酒的廣告或類此案件，被
          告的原則係採先行警告，而非直接處分。然而，被告
          所舉先行警告之例為93年4月12日府新行字第0930056
          4972號函（該同之公文應為00000000000號），該函
          所舉之「廣告」為原告93年2月24日及25日於「台灣
          日報」刊登「看台灣日報，送您阿扁與阿珍限量紀念
          酒–愛情釀的酒」之廣告，依被告於該函的說法「係
          以贈送紀念酒而達促銷報份為目的之廣告‧‧‧已有
          使讀者誤為酒類廣告或促銷之可能，嗣後如類此廣告
          刊登‧‧‧將依法逕予處分。」由被告上開公函可明
          確得知，被告並未對「消費新聞」將被歸類為「廣告
          」乙事，有所先行警告。被告對訴願機關與原告聲稱
          有先行警告，卻提出不同之案件而意圖蒙騙過關，公
          權力機關墮落至此，實令原告不解與遺憾。
        (2)依被告對於非單純酒的廣告或類此案件係採先行警告
          之做法，而非直接處分，原告亦甚表贊同。然而，經
          原告指出被告未採先行警告而直接處分時，被告卻反
          以無須先行警告為由，將其處理類此案件之原則拋於
          腦後，其前後矛盾與反覆，如何令原告誠服。因此，
          依被告處理類此案件之原則（先行警告乙事），被告
          未先行警告而直接處分，實已違反「信賴保護」原則
          ，其處分自屬無效或得撤銷。
    (七)被告於訴願答辯書與行政訴訟答辯狀指稱「某一報導內容
      ，依一般經驗觀察，雖有事實之敘述，而其主要目的在於
      招徠時，縱使冠以新聞報導之名稱，亦不能不謂係廣告，
      而受廣告相關法令規範」，更引台北高等行政法院90年簡
      字第7878號判決參照，以支持其說。實則：
      1.原告系爭「消費新聞」，一字一句都是敘述事實，「主
        要目的」是讓消費者知道新的消費訊息，被告亦未曾否
        認。原告一再強調，如因「消費新聞」有附加「招徠」
        效果時，是任何「消費新聞」皆可能或必然產生的效果
        ，何以被告非要強加認定行之有年的「消費新聞」有「
        廣告」的效果時，即等同於「廣告」處理。如被告的說
        法成立，那麼被告所轄之「台中市政府新聞局」，其網
        站「新聞櫥窗」中有甚多「招徠」的效果，是否應將其
        機關名稱改為台中市政府「廣告局」，以符實際。
      2.退一步言，縱原告系爭「消費新聞」有「招徠」效果時
        ，被告亦未否認其為「消費新聞」之性質，此時，被告
        如何認定系爭「消費新聞」的主要目的在於招徠或是報
        導事實，或者兩者並重兼而有之，而絲毫不採原告行之
        有年之一般大眾傳播業多年的實際認定。
      3.至於被告所引台北高等行政法院90年簡字第7878號判決
        ，並無被告所謂的「某一報導內容，依一般經驗觀察，
        雖有事實之敘述，而其主要目的在於招徠時，縱使冠以
        新聞報導之名稱，亦不能不謂係廣告，而受廣告相關法
        令規範」，更無將「消費新聞」視為「廣告」之任何詞
        句，而是針對「廣告主」所刊登之廣告，是否為「醫療
        廣告」或「徵人廣告」之爭議判決。上開判決既無將「
        消費新聞」視為「廣告」之任何詞句，被告一再張冠李
        戴、錯誤的比附援引，足證被告擅於擴大解釋，無中生
        有之本領。
    (八)被告復於答辯狀辯稱「本件系爭廣告已然構成本法要件，
      前揭已敘，況原告亦稱系爭廣告未有廣告主，何來疏於查
      證之有」。被告以原告所稱系爭「消費新聞」非「廣告」
      ，當然無「廣告主」，欲開脫其疏於查證之責，非但可笑
      ，亦甚可惡。固為被告強將「消費新聞」認定為「廣告」
      ，其所據以處分之系爭「廣告」，亦明確刊登所謂有「招
      徠」事實的聯絡電話與聯絡人，故無有「廣告主」、廣告
      主有無藉「消費新聞」之名稱，行「廣告」之「招徠」目
      的，皆應查證，能查證而疏於查證，亦即，被告對於應查
      證而未查證之疏失，意圖轉移焦點，並故意於此刻聽從原
      告之意見而稱無「廣告主」，讓原告再一次認識被告推卸
      責任之「胡言胡語」。
   (九)尤其甚者，「菸酒管理法」之主管機關為財政部，財政部
     國庫署於92年9月12日以台庫五字第0920308881號函釋：「
     雜誌如係消費資訊報導，並輔以相關照片之情況下，且無
     託推廣告商品之情事者，尚非屬廣告促銷宣傳文件，得不
     標示警語‧‧‧。」亦即，上開函釋已非常清楚釋示，「
     消費資訊」報導，無受託推廣告宣傳商品之情事者，尚非
     屬「廣告」促銷宣傳文字。被告為該法之執行單位，對於
     上級主管機關之函釋，竟然可以視而不見而悍然違法處分
     ，或渾然不知而刻意曲解法令，且一再口口聲聲「依法行
     政」，實為最大諷刺。
   (十)綜上所陳，被告未依法行政，將原告短短不足二百字，長
     寬不及十公分版面的「消費新聞」文字，認定為「廣告」
     ，並處以10萬元整，換算一字均為500元，幾達「一字千金
     」之地步，其違法處分自屬無效，已如前述。被告復於答
     辯狀提出錯誤的公函及錯引判決，亦不依據「菸酒管理法
     」主管機關「財政部」之明確函釋為合法之處分，再再證
     明被告為求違法之行政處分不被撤銷所為之行為，已達不
     擇手段之地步。因求為判決訴願決定及原處分均撤銷等語
     。
二、被告答辯意旨略謂：
    (一)按菸酒管理法第37條規定：「酒之廣告或促銷，應明顯標
      示『飲酒過量，有害健康』或其他之警語，‧‧‧」，同
      法第55條第2項規定：「電視、廣播、報紙、雜誌、圖書
      等事業違反第37條規定播放或刊載酒廣告者，由新聞主管
      機關處新台幣10萬元以上50萬元以下罰鍰，並通知限期改
      正；屆期未改正者，得按次連續處罰。」同法施行細則第
      14條第1項規定：「為酒之廣告或促銷而標示健康警語時
      ，應以版面百分之10連續獨立之面積刊登，且字體面積不
      得小於警語背景面積2分之1，‧‧‧。」
    (二)本件原告之訴理由略謂：系爭廣告版面配置位置刊載之「
      廣告專線：00000000轉687」，非委刊廣告廠商為酒之廣
      告或促銷之聯絡電話，並經被告查證後確定。被告除將系
      爭訊息內容由「不無促使閱聽人購買之意圖」改稱「僅有
      促銷之嫌」外，亦錯將「消費新聞」認定為「廣告」，擅
      增本法所無之授權；同時疏於向所謂「廣告主」查證。
    (三)卷查本案：
      1.被告查認原告於93年10月31日出版發行之「台灣日報」
        第20版「消費情報站」，刊登「康師傅米酒第一好」酒
        類廣告，未明顯標示「飲酒過量，有害健康」或其他之
        警語，違反菸酒管理法第37條及同法施行細則第14條規
        定，爰依同法第55條第2項規定，以93年12月23日府新
        行第0000000000號處分書，處原告10萬元，並命違規廣
        告應立即改正，此有系爭93年10月31日出版發行之「台
        灣日報」第20版影本附卷可稽，是被告認事用法，並無
        違誤。
      2.系爭內容所據之版面，載有「廣告專線：00000000轉68
        7」，其專線雖非特定為委刊廣告廠商為酒之廣告或促
        銷之聯絡電話，惟經查係原告接受業者商業廣告之聯絡
        電話；復依其資訊內容載有「康師傅米酒歡迎各界踴躍
        訂購、並邀請‧‧‧意者請洽：0000000000陳總經理」
        ，明顯刊載鼓勵訂購及業者電話、聯絡人等聯絡資訊，
        顯有為特定業者酒類產品促銷之作用，應屬酒類廣告之
        性質，洵堪認定。準此，原告於刊載之際，即應遵菸酒
        管理法及其施行細則之規定，標示「飲酒過量，有害健
        康」或其他之警語，其未依規定標示，被告依法予以處
        分，並無不合。
      3.按廣告係透過大眾傳播工具，傳播商品或服務的存在特
        徵，和顧客所能得的利益，謀求激起大眾的購買行動；
        其經由廣告訊息的傳播，消費者可認知產品相關的訊息
        ，如產品特徵及功能等，消費者也可從廣告訊息中得知
        產品名稱或何處可購得所需產品，或何處有促銷活動等
        資訊。而廣告目的之一，即將相關訊息告知消費者，否
        則無法使潛在的消費者變成顧客，是原告有無接受任何
        酒商或代理商之委刊，要非廣告做成之唯一要件，而本
        法亦未亦或區隔廣告主體或客體之別，申言之，可使不
        特定人多數人知悉其宣傳內容之傳播者均屬廣告範疇。
        原告刊載足資辨識該酒類廣告品牌標示，藉由廣告手法
        導引消費者閱覽，又未提醒民眾飲酒過量有礙健康，此
        種間接迂迴方式，仍不失廣告手法，縱使系爭訊息內容
        為「不無促使閱聽人購買之意圖」或「僅有促銷之嫌」
        皆已達成廣告目的。是以本件系爭廣告非將酒品名稱臚
        列其內，甚或載有經銷電話及聯絡人等資訊，又係對於
        不特定多數人，準上，原告該當本法之構成要件，又無
        阻卻違法事由，自屬酒之廣告或促銷，殆無爭議。被告
        認事用法，並無違誤。
      4.另，按廣告與新聞報導之內容，均包含事實之敘述及招
        徠之訴求；故關於廣告與新聞報導之區別，固須顧及行
        為人主觀上之認知，但廣告與新聞報導均係指向社會大
        眾，新聞報導與廣告之差異，應從社會一般通念來判斷
        。依通常觀念，新聞報導之基本作用在於敘述事實，廣
        告之基本作用則在於訴求及招徠；故某一報導內容，依
        一般經驗觀察，雖有事實之敘述，而其主要目的在於招
        徠時，縱使冠以新聞報導之名稱，亦不能不謂係廣告，
        而受廣告相關法令規範（台北高等行政法院90年簡字第
        7878號判決）。至於廣告有無收取費用或有無委託人，
        與媒體內容是否廣告之判斷，並無關涉，亦即傳播媒體
        以新聞報導之形式，而其內容係以招徠訴求為主要作用
        時，雖無廣告主亦未收取廣告費，仍不能謂非廣告，得
        解免廣告相關法令之拘束。從而，原告所稱系爭廣告為
        工商新聞且未有廣告主，復未收取廣告費用，主張非屬
        廣告者，實無可採。
      5.至原告訴稱被告疏於向所謂「廣告主」查證等語，徵之
        菸酒管理法第37條之規定「酒之廣告或促銷，應明顯標
        示『飲酒過量，有害健康』或其他之警語。」，凡屬菸
        酒之廣告或促銷，即應明顯標示警語，並無限定有廣告
        主之必要，始須為上揭標示。本件系爭廣告已然構成本
        法要件，前揭已敘，況原告亦稱系爭廣告未有廣告主，
        何來疏於查證之有。被告本法定裁量權依同法第55條第
        2項規定，予以核罰，並無不當，是以原告顯對法條內
        容有誤解。
   (四)綜上所述，本件乃被告依法執行職務，處分程序及認事用
     法已盡斟酌，求為判決駁回原告之訴，以符法紀。
　　理  由
一、按「酒之廣告或促銷，應明顯標示『飲酒過量，有害健康』
    或其他之警語，‧‧‧」、「電視、廣播、報紙、雜誌、圖
    書等事業違反第37條規定播放或刊載酒廣告者，由新聞主管
    機關處新台幣10萬元以上50萬元以下罰鍰，並通知限期改正
    ；屆期未改正者，得按次連續處罰。」分別為菸酒管理法第
    37條、第55條第2項所明定。又「為酒之廣告或促銷而標示
    健康警語時，應以版面百分之10連續獨立之面積刊登，且字
    體面積不得小於警語背景面積2分之1，‧‧‧。」亦為菸酒
    管理法施行細則第14條第1項所規定。
二、本件原告於93年10月31日出版發行之「台灣日報」第20版「
    消費情報站」登載「康師傅米酒第一好」酒類廣告，系爭內
    容所據之版面，載有「廣告專線：00000000轉687」，經被
    告查證係原告接受業者商業廣告之聯絡電話；復依其資訊內
    容載有「康師傅米酒歡迎各界踴躍訂購、並邀請‧‧‧意者
    請洽﹕0000000000陳總經理」，明顯有刊載鼓勵訂購及業者
    電話、聯絡人等聯絡資訊，乃認其有為特定業者酒類產品促
    銷之嫌，應屬酒類廣告之性質，原告於刊載之際，即應遵守
    菸酒管理法第37條之規定標示健康警語，然未依規定標示警
    語，核有違反菸酒管理法第37條及同法施行細則第14條規定
    ，被告依同法第55條第2項規定，據以處原告罰鍰10萬元，
    並命違規廣告應立即改正，此有該剪報資料影本及行政處分
    書附卷可稽（見本院卷第31頁至第35頁），揆諸首揭規定原
    處分並無違誤。
三、原告起訴主張：被告以原告系爭內容之版面配置位置，明顯
    載有「廣告專線：00000000轉687」為處分之理由之一，顯
    屬誤會，上開廣告專線，為原告台北地區之總機電話，該廣
    告專線之刊載，乃便利欲刊登廣告之廠商或廣告代理商聯絡
    原告之用，並非委刊廣告廠商為酒之廣告或促銷的聯絡電話
    。被告竟疏於查證，即錯將該「廣告委刊專線」之刊登，率
    爾定位為「廣告版面」，並以「菸酒管理法」處分，與事實
    顯不相符。原告消費情報站內容第2段刊載「康師傅米酒歡
    迎各界踴躍訂購，並邀請‧‧‧，意者請洽：0000-000000
    陳總經理」之事實，但系爭訊息內容係置於第20版「消費情
    報站」內，該「消費情報站」主要在報導消費、工商新聞，
    藉由消費新聞的詳盡報導，讓讀者清楚知悉最新之產品內容
    、流行趨勢與優惠措施等消費訊息，此由原告發行之「台灣
    日報」第20版「消費情報站」報導之六則消費、工商新聞內
    容，即可證明，系爭報導確實屬於「消費新聞」而非被告所
    認定之「廣告」，並無疑義。至於消費訊息、「消費新聞」
    內容報導的詳盡，間接引起閱讀者購買之意圖或甚而實際購
    買報導之商品，乃是任何「消費新聞」甚至「新聞報導」皆
    可能引起之間接效果。不能導果為因的認為，閱讀者依「消
    費新聞」或一般的「新聞報導」購買報導的商品時，即毫無
    限制的將該「消費新聞」或「新聞報導」認定為商品「廣告
    」，而強以「菸酒管理法」中有關「廣告」之規定相繩。而
    菸酒管理法及其施行細則固對廣告之方式有所規範與定義，
    惟並非毫無限制的擴張到只要於傳播媒體刊載、報導或刊登
    （必然使不特定多數人知悉）任何酒的訊息，即該當「菸酒
    管理法」所規範的「酒」的廣告。見諸大眾傳播業者的「新
    聞報導」、「工商報導」、「消費新聞」、「廣告」等有關
    「酒」的刊載或報導，固然可使不特定多數人知悉其宣傳內
    容，但不能也不該將可能產生相同「結果」的刊載或報導，
    即「倒果為因」的認為有此「結果」的刊載或報導，皆是「
    廣告」，而以「菸酒管理法」相繩。被告必須依法行政，在
    「菸酒管理法」中只針對「廣告」有明文之處分規定，並不
    及於「消費新聞」；縱法規規範不明確而有解釋之必要，被
    告在解釋上也要傾向對人民有利之解釋，絕對不能做出超越
    文字的解釋，否則任憑被告擴大解釋，就是濫用行政權，超
    越行政權，按「美國行銷協會」是闡釋「廣告」定義的權威
    機構，該協會對「廣告」的定義為：所謂「廣告」，是由被
    確認的廣告主，在付費的條件下，對一項觀念、商品或服務
    ，所進行的傳播及促進活動。依此定義，被告所稱「有無聯
    絡資訊、鼓勵訂購」，只是認定是否為「廣告」的條件之一
    ，而原告刊載系爭「消費新聞」，雖有聯絡資訊、類似鼓勵
    訂購等文字，卻無「確認的廣告主」與「付費」等條件，自
    與「廣告」的定義不符。「消費新聞」既非「廣告」，被告
    卻以「廣告」法規處分，其適用法律，自屬不當。退萬步言
    ，縱原告系爭工商或消費「新聞」係屬被告所謂之「廣告」
    ，被告以「菸酒管理法」第37條為處分之依據，亦有不當。
    被告係機械式的將所有「酒」的廣告或促銷皆納入處分之規
    範，而不分不同「酒類」間之差別，一體適用該法而為處分
    ，實有違誤。按「菸酒管理法施行細則」第3條將「酒」分
    為啤酒類、水果釀造酒類、穀類釀造酒類、其他釀造酒類、
    蒸餾酒類、再製酒類、料理酒類、酒精類與其他酒類，對於
    「酒」之廣告或促銷應明顯標示「飲酒過量，有害健康」或
    其他警語，其所函攝之「酒」，應只指啤酒類、水果釀造酒
    類、穀類釀造酒類、其他釀造酒類、蒸餾酒類，而不應及於
    再製酒類、料理酒類與酒精類，其中尤以料理酒類及酒精類
    中之非食用酒精，更不能等同其他飲用酒類應標示「飲酒過
    量、有害健康」或其他警語來規範。因為一但料理酒類或非
    食用酒精之廣告或促銷，將其納入規範，勢必產生「料理酒
    類」或「非食用酒精」之廣告或促銷標示著「飲酒過量，有
    害健康」等與實際情況及一般人之常識、經驗認知顯有出入
    之荒謬現象。被告對於原告為行政處分前，雖已依「行政程
    序法」第102條規定，函請原告依限提出陳述意見，惟並未
    向所謂的「廣告」委託人查證。依被告處理類此案件之原則
    係先行警告，然被告未先行警告而直接處分，實已違反「信
    賴保護」原則，尤其甚者，「菸酒管理法」之主管機關為財
    政部，財政部國庫署於92年9月12日以台庫五字第092030888
    1號函釋：「雜誌如係消費資訊報導，並輔以相關照片之情
    況下，且無託推廣告商品之情事者，尚非屬廣告促銷宣傳文
    件，得不標示警語‧‧‧。」上開函釋已非常清楚釋示，「
    消費資訊」報導，無受託推廣告宣傳商品之情事者，尚非屬
    「廣告」促銷宣傳文字。被告為該法之執行單位，對於上級
    主管機關之函釋，竟然可以視而不見而悍然違法處分，或渾
    然不知而刻意曲解法令云云，然查：
    (一)廣告係透過大眾傳播工具，傳播商品或服務的存在特徵，
      和顧客所能得的利益，謀求激起大眾的購買行動；其經由
      廣告訊息的傳播，消費者可認知產品相關的訊息，如產品
      特徵及功能等，消費者亦可從廣告訊息中得知產品名稱或
      何處可購得所需產品，或何處有促銷活動等資訊。廣告目
      的之一，即將相關訊息告知消費者，否則無法使潛在的消
      費者變成顧客，因而凡可使不特定人多數人知悉其宣傳內
      容之傳播者均屬廣告範疇，本件原告有無接受任何酒商或
      代理商之委刊，並非廣告做成之唯一要件，而菸酒管理法
      亦未區隔廣告主體或客體之別，從而原告刊載足資辨識該
      酒類廣告品牌標示，藉由廣告手法導引消費者閱覽，又未
      提醒民眾飲酒過量有礙健康，此種方式，仍不失廣告手法
      ，所刊載訊息內容如有促使閱聽人購買之意圖或有促銷之
      情事，皆已達成廣告目的，本件原告於其所稱之消費情報
      站非將僅酒品名稱臚列其內，甚或載有經銷電話及聯絡人
      等資訊，又係對不特定多數人為之，自符合菸酒管理法之
      所欲規範之構成要件。即廣告行為係藉由傳播媒體將商品
      或服務之訊息散佈與不特定人知悉，以達招徠消費者購買
      或消費之目的；徵之菸酒管理法第37條之規定「酒之廣告
      或促銷，應明顯標示『飲酒過量，有害健康』或其他之警
      語。」，凡屬菸酒之廣告或促銷，即應明顯標示警語，並
      無特別限制廣告或促銷之方式為何，始須為上揭標示，原
      告於其發行之台灣日報刊載「康師傅米酒」廣告之酒品名
      稱、經銷電話及聯絡人等廣告資料卻未標示警語之違規情
      節，有該原告93 年10月31日出版發行之台灣日報第20版
      影本附卷可參，已如前述，被告依法予以處分，並無不合
      。原告主張原處分於法有違，尚有誤解。
    (二)廣告與新聞報導之內容，均包含事實之敘述及招徠之訴求
      ﹔故關於廣告與新聞報導之區別，固須顧及行為人主觀上
      之認知，但廣告與新聞報導均係指向社會大眾，新聞報導
      與廣告之差異，應從社會一般通念來判斷。依通常觀念，
      新聞報導之基本作用在於敘述事實，廣告之基本作用則在
      於訴求及招徠；故某一報導內容，依一般經驗觀察，雖有
      事實之敘述，而其主要目的在於招徠時，縱使冠以新聞報
      導之名稱，亦不能不謂係廣告。至於廣告有無收取費用或
      有無委託人，與媒體內容是否廣告之判斷，並無關涉，亦
      即傳播媒體以新聞報導之形式，而其內容係以招徠訴求為
      主要作用時，雖無廣告主亦未收取廣告費，仍不能謂非廣
      告，得解免廣告相關法令之拘束，原告所稱系爭廣告為工
      商新聞且未有廣告主，復未收取廣告費用，主張非屬廣告
      ，並非可採。
    (三)至原告訴稱被告於處分前，未善盡宣導菸酒管理法之責，
      亦未先以警告方式處理使其知悉防範乙節，查違反菸酒管
      理法第37條規定者，依同法第55條第2項規定，由新聞主
      管機關處10萬元以上50萬元以下罰鍰，並通知限期改正；
      屆期未改正者，得按次連續處罰。該法並未明定需對原告
      先予以「警告」之處分，本件係原告刊登之酒類廣告，未
      明顯標示「飲酒過量，有害健康」或其他之警語，致違反
      「菸酒管理法」第37條，被告係對其符合構成違法要件事
      實，本其法定裁量權依同法第55條第2項規定，予以核罰
      ，並無違誤，原告此部分主張顯對法條規定容有誤解。
    (四)又菸酒管理法第37條規定，旨在避免刺激過量或不當消費
      酒類，以維護國民健康，予以適當限制酒類廣告或促銷內
      容；原告於刊載之際，即應遵守該法之規定，善盡注意義
      務，避免影響國民健康。至原告以何種目的刊登該廣告及
      系爭米酒之飲用習慣與使用方法為何，並不影響該廣告為
      酒類廣告之性質，原告主張被告疏於向所謂「廣告主」查
      證，查菸酒管理法第37條之規定「酒之廣告或促銷，應明
      顯標示『飲酒過量，有害健康』或其他之警語。」，凡屬
      菸酒之廣告或促銷，即應明顯標示警語，並無限定有廣告
      主之必要，始須為上揭標示。本件系爭廣告既已構成菸酒
      管理法之違章要件，而原告亦稱系爭廣告未有廣告主，被
      告自無疏於查證之情事，原告此部分之主張，亦非可取。
四、綜上所述，原告主張均非可採，本件被告以原告於93年10月
    31日出版發行之「台灣日報」第20版「消費情報站」，刊登
    「康師傅米酒第一好」酒類廣告，未明顯標示「飲酒過量，
    有害健康」或其他之警語，違反菸酒管理法第37條及同法施
    行細則第14條之情事，依同法第55條第2項規定，據以處原
    告罰鍰10萬元，並命違規廣告應立即改正之處分，並無違誤
    ，訴願決定予以維持，亦無不合，原告訴請撤銷，為無理由
    ，應予駁回。本件事證已臻明確，兩造其餘之陳述及舉證，
    不影響於本判決之判斷。又本件係簡易事件，爰不經言詞辯
    論逕為判決。
據上論結，本件原告之訴為無理由，依行政訴訟法第233條第1項
、第236條、第195條第1項後段、第98條第3項前段，判決如主文
。
中　　華　　民　　國　　94　　年　　12　　月　　16　  日
                          第二庭法  官　莊　金　昌
以上正本證明與原本無異。
如不服本判決，應於判決送達後20日內，以本訴訟事件所涉及之
法律見解具有原則性者，始得向本院提出上訴狀並表明上訴理由
，經最高行政法院許可，否則不得上訴；如於本判決宣示後送達
前提起上訴者，應於判決送達後20日內補提上訴理由書（均應依
對造人數提出繕本）。
提起上訴應預繳送達用雙掛號郵票390元（34元及5元郵票各10份
)。
中　　華　　民　　國　　94　　年　　12　　月　　16 　 日
　　　　　　　　　　　　        書記官　邱  吉  雄
